臺灣雲林地方法院民事判決　　　　　　　93年度重訴字第69號
原　　　告　惠基營造有限公司
法定代理人　丁○○
訴訟代理人　乙○○
被　　　告　雲林縣政府
法定代理人　甲○○
訴訟代理人　陳中堅　律師
　　　　　　丙○○
上列當事人間請求給付工程款事件，本院於民國94年8 月9 日言
詞辯論終結，判決如下：
    主      文
被告應給付原告新台幣貳佰柒拾陸萬肆仟捌佰肆拾元，及自民
國九十三年八月十一日起至清償日止，按週年利率百分之五計算
之利息。
原告其餘之訴駁回。
訴訟費用由被告負擔新台幣貳萬柒仟肆佰捌拾壹元；餘由原告負
擔。
本判決第一項於原告以新台幣玖拾伍萬元供擔保後得假執行；但
被告如於假執行程序實施前，以新台幣貳佰柒拾陸萬肆仟捌佰肆
拾元為原告預供擔保後，得免為假執行。
原告其餘假執行之聲請駁回。
    事實及理由
一、原告方面：
  (一)兩造於民國83年1 月17日簽約，由其承攬被告所發包之萬興
    農地重劃工程第一工區、第二工區，萬興農地重劃相關改善
    工程第一工區、第二工區，萬興農地重劃區域排水改善工程
    第一工區、第二工區等六項工程（下稱系爭六項工程），總
    計工程款為新台幣（下同）177,847,800 元，系爭六項工程
    原定應於同年7 月18日完工，詎其遭受當地不良份子恐嚇、
    天候因素、當地農民阻撓等不可抗力事故，致無法如期施工
    ，嗣前述障礙排除後，其即依約進場施作，並陸續完成部分
    工程，經結算：
    (1)萬興農地重劃工程第一工區，得請領之工程款合計21,975
      ,510元，扣除已領工程款19,342,950元，尚有2,632,560
      元未領。
    (2)萬興農地重劃工程第二工區，得請領之工程款合計32,846
      ,839元，扣除已領工程款26,148,750元，尚有6,698,089
      元未領。
    (3)萬興農地重劃區域排水改善工程第一工區，得請領之工程
      款合計2,579,942 元，扣除已領工程款2,004,500 元，尚
      有575,442元未領。
    (4)萬興農地重劃區域排水改善工程第二工區，得請領之工程
      款合計38,314,068元，扣除已領工程款35,448,300元，尚
      有2,865,768元未領。
    (5)萬興農地重劃相關改善工程第一工區，得請領之工程款合
      計2,220,420 元，扣除已領工程款1,235,000 元，尚有98
      5,420 元未領。
    (6)萬興農地重劃相關改善工程第二工區，得請領之工程款合
      計5,481,174 元，扣除已領工程款4,342,450 元，尚有1,
      138,724元未領。
    系爭六項工程，被告應付之款項總計為14,896,003元，經其
    於83年9 月21日、同年10月6 日、同年11月11日分別函催被
    告就系爭六項工程進行第5 次估驗付款手續，詎被告竟置之
    不理，並於同年12月8 日片面終止系爭六項工程合約，且隨
    即以其違約被告受有損害為由，對其興訟，惟上開損害賠償
    訟案，業經三審判決確定駁回被告對其之損害賠償請求，其
    乃於93年8 月11日再度發函請求被告支付系爭六項工程款，
    然被告僅給付其12,131,160元，迄仍有2,764,843 元未付。
  (二)又其為施作系爭六項工程，曾購入價值5,059,014 元之材料
    並放置於工地現場，詎被告於83年12月8 日竟違法終止上揭
    工程合約，致其無法進場施作，依兩造之合約第21條第4 項
    規定，被告應將其到場之存料，核實給付，為此爰依上揭契
    約約定，請求被告給付上開材料款及工程款。聲明；被告應
    給付其7,823,857 元，及其中2,764,843 元自83年9 月21日
    起，其餘5,059,014 元自83年12月8 日起，至清償日止，均
    按年利率百分之五計算之利息；暨為以供擔保為條件之假執
    行宣告。
  (三)對被告抗辯之陳述：
    被告應付之系爭六項工程款，經其依被告所填製之「營繕工
    程驗收紀錄」計算，合計應為103,417,953 元，但被告自承
    其應付之系爭六項工程結算款為100,653,110 元，被告計算
    之金額，較其計算之金額短少2,764,843 元，為儘速釐清本
    案事實真象，緣請求被告提出系爭六項工程歷次「雲林縣政
    府發包工程部分估驗計價單」、「營繕工程驗收紀錄」、「
    結算表」等文件，由兩造進行比對。
二、被告則辯以：系爭六項工程合約終止後，雙方曾進行結算，
    結算後其應付之工程款額總計為100,653,110 元，並非原告
    所稱之103,417,953 元，且原告先前已領取88,521,950元，
    未領之金額為12,131,160元，而原告未領部分，後來被告也
    已支付，此為原告所自承，故而其已未積欠原告任何工程款
    。另系爭六項工程自83年9 月起，原告幾未再進場施工，茍
    有原告所稱之5,059,014 元之材料到場，在被告一再催促原
    告趕工之情況下，原告豈又不儘快施工之理，其所主張有上
    揭價值之工程材料置於現場，顯與事實不符，又系爭六項工
    程合約終止後，工地並未留有任何施工材料，其亦收受原告
    交付之任何施工材料，原告主張有購進價值5,059,014 元之
    材料，並交付其點收，應由原告負證明之責。聲明：原告之
    訴駁回；如受不利判決，願供擔保請准免為假執行之宣告。
三、程序方面：
    按當事人之法定代理人其代理權消滅者，應由有代理權之法
    定代理人承受訴訟，此觀民事訴訟法第170 條之規定自明。
    查，被告原法定代理人張榮味因案入獄服刑，嗣由中央政府
    派代甲○○為雲林縣縣長一職，為兩造所不爭執。從而，原
    告新任法定代理人甲○○委由訴訟代理人於94年5 月11日具
    狀聲明承受本件訴訟，揆諸前揭規定，要無不合，應予准許
    ，合先敘明。
四、兩造不爭執之事實：
　(一)原告於83年1 月17日向被告承攬取得萬興農地重劃工程第
    一工區、萬興農地重劃工程第二工區、萬興農地重劃相
  　關改善工程第一工區、萬興農地重劃相關改善工程第二工
    區、萬興農地重劃區域排水改善工程第一工區、萬興農
    地重劃區域排水改善工程第二工區等六項工程，總工程款為
    177,847,800 元。兩造並約定，倘甲方（即被告）因故停止
    工程時，甲方得予以取消本合約，乙方（即原告）亦應立即
    停工，負責遣散工人，其已做工程，到場存料，由甲方核實
    給付（見合約書第21條），有原告提出之工程合約書影本6
    份在卷可考。
  (二)系爭六項工程，被告於83年11月30日以原告遲誤工期為由，
    拒絕原告繼續施作，並於同年12月8 日片面向原告表示終止
    系爭六項工程合約，且對原告提起損害賠償訴訟，被告所提
    之前揭損害賠償事件（臺灣高等法院臺南分院91年度重上更
    (二)字第7 號），嗣經判決駁回確定；原告隨即發函請求被告
    核付系爭六項工程尾款14,896,003元等情，有原告提出之最
    高法院93年度台上字第1280號民事裁定影本及原告公司93年
    8 月11日（93）惠字第930811號函影本各1 份在卷足憑。惟
    被告僅同意核付系爭六項工程款12,131,160元之事實，亦有
    原告提出之統一發票影本1 份，及被告提出之萬興農地重劃
    工程款請領明細表影本1 份可考。
五、得心證之理由：
    兩造爭執之處，應在於系爭六項工程原告施作完工經驗收
    部分結算金額為何？又系爭六項工程合約終止時，萬興農
    地重劃區內有無原告所主張之施工材料存放該區並為被告所
    接收？茲逐點析述如下：
  (一)按就與本件訴訟有關之事項所作之文書，當事人有提出之義
    務。當事人無正當理由不從提出文書之命者，法院得審酌情
    形認他造關於該文書之主張或依該文書應證之事實為真實，
    民事訴訟法第344 條第1 項第5 款、第345 條第1 項定有明
    文。
    1.查，原告主張：其向被告所承攬之(1)萬興農地重劃工程第
      一工區，其得請領之工程款合計為21,975,510元，(2)萬興
      農地重劃工程第二工區，其得請領之工程款合計為32,846
      ,839元(3)萬興農地重劃區域排水改善工程第一工區，其得
      請領之工程款合計為2,579,942 元一節，已據其提出被告
      驗收人員郭進所填具之萬興農地重劃工程第一工區84年
      9 月16日營繕工程驗收紀錄、萬興農地重劃工程第二工區
      84年9 月16日營繕工程驗收紀錄、萬興農地重劃區域排水
      改善工程第一工區84年9 月16日營繕工程驗收紀錄各1 份
      （均為影本）為證（詳94年7 月5 日被告所提之民事準備
      狀(三)證物一二三）。經核上開文件所載之結算金額與原告
      主張之此三項工程之結算金額相符，自堪信為真實。
    2.次查，原告主張：其向被告所承攬之(4)萬興農地重劃區域
      排水改善工程第二工區，其得請領之工程款合計為38,314
      ,068元，(5)萬興農地重劃相關改善工程第一工區，其得請
      領之工程款合計2,220,420 元，(6)萬興農地重劃相關改善
      工程第二工區，其得請領之工程款合計為5,481,174 元一
      節，原告固未提出上開3 項工程之工程驗收紀錄以為佐證
      ，然兩造曾於84年9 月11、12、13日就上揭三項工程進行
      部分驗收手續，被告驗收人員並製有營繕工程驗收紀錄之
      事實，既為被告所不爭執，則原告於94年3 月23日具狀聲
      請被告應將系爭六項工程所製作之歷次「雲林縣政府發包
      工程部分估驗計價單」、「營繕工程驗收紀錄」、「結算
      表」等文件提出，以核算其所得主張之工程款，並釐清本
      案爭點，自屬必要；又前開文書為被告所製作並保存，依
      上揭規定，原告請求被告提出，自屬有據。故而本院乃於
      同年、月29日將原告提出之上開民事查證據聲請狀繕本送
      達被告，命其提出前揭文件，有送達證書在卷為憑，詎被
      告置而未理，同年5 月20日準備程序期日本院又當庭諭令
      被告應將原告所聲請調查之系爭六項工程相關估驗計價單
      、驗收紀錄、結算表等文件於20日內提出，惟被告迄未提
      出。是依首揭法條規定，原告此部分之主張，亦可信為真
      實。
    3.又查，被告雖辯稱：系爭六項工程合約終止後，雙方曾進
      行結算，結算後其應付之工程款額總計為100,653,110 元
      ，非如原告所稱之103,417,953 元云云，並據提出萬興農
      地重劃工程款請領明細表影本1 份及雲林縣政府營繕工程
      結算表（均為影本）6 份（詳94年5 月11日被告提出之民
      事答辯狀其附件）為佐。然觀之，被告所提之萬興農地重
      劃工程款請領明細表，其就「萬興農地重劃區域排水改善
      工程第二工區」項，其所自承之工程結算金額為【36,231
      ,870】元，核與原告提出並為被告所不爭執之「雲林縣政
      府發包工程部分估驗計價單－萬興農地重劃區域排水改善
      工程第二工區」第四次付款紀錄所載之計價金額為【37,3
      14,000】元（詳原告94年5 月20日庭提之雲林縣政府發包
      工程部分估驗計價單），二者明顯不一，是被告就此所為
      之抗辯，顯與事實不符，自非可採。
    4.綜上各情，本院認為：原告主張其向被告所承攬之系爭六
      項工程，經兩造於84年9 月11、12、13日進行第5 次部分
      工程驗收手續結算後，原告就(1)萬興農地重劃工程第一工
      區，得請領之工程款合計為21,975,510元，(2)萬興農地重
      劃工程第二工區，其得請領之工程款合計為32,846,839元
      ，(3)萬興農地重劃區域排水改善工程第一工區，其得請領
      之工程款合計為2,579,942 元，(4)萬興農地重劃區域排水
      改善工程第二工區，其得請領之工程款合計為38,314,068
      元，(5)萬興農地重劃相關改善工程第一工區，其得請領之
      工程款合計2,220,420 元，(6)萬興農地重劃相關改善工程
      第二工區，其得請領之工程款合計為5,481,174 元。六項
      工程第5 次估驗被告應付之款項總計為14,896,003元，扣
      除被告已付之12,131,160元，迄仍有2,764,843 元未付一
      節，自堪信為真實。
  (二)次按當事人主張有利於己之事實者，就其事實有舉證之責任
    ；民事訴訟法第277 條前段定有明文。又按「民事訴訟如係
    由原告主張權利者，應先由原告負舉證之責，若原告先不能
    舉證，以證實自己主張之事實為真實，則被告就其抗辯事實
    即令不能舉證，或其所舉證據尚有疵累，亦應駁回原告之請
    求」；「請求履行債務之訴，除被告自認原告所主張債權發
    生原因之事實外，應先由原告就其主張此項事實，負舉證責
    任，必須證明其為真實後，被告於其抗辯事實始應負證明之
    責，此為舉證責任分擔之原則」最高法院17年上字第917 號
    、43年台上字第377 號分別著有判例可資參照。原告主張：
    其為施作系爭六項工程，曾購入價值5,059,01 4元之材料並
    放置於工地現場，83年12月8 日被告片面終止上揭工程合約
    ，自應將其到場之存料，核實付款云云，然為被告所否認，
    依上開規定及判例意旨，原告應負舉證證明之責。查，原告
    主張曾購入價值5,059,014 元之施工材料，並置放於「萬興
    農地重劃區」工地等情，固據其提出明細表1 份及照片影本
    8 頁等為佐。然前從上開照片影本觀之，僅可知某地區堆放
    有石塊、鋼筋、砂石、碎石級配等建材而已，至該批建材是
    否為原告所購置？是否確實堆置於原告所承攬之萬興農地重
    劃工區內？僅憑上開照片已難憑認。退步言，上開建材縱確
    係原告所購置，亦確係堆置在萬興農地重劃工區內，但上開
    建材，於被告終止系爭六項農地重劃工程合約前，是否已為
    原告所自行使用施作於系爭農地重劃工程？亦或於系爭重劃
    工程合約終止後，仍存放在萬興農地重劃工區內，而為被告
    所接收使用？依上開照片亦難認斷。職故，被告辯稱：系爭
    六項工程自83年9 月起，原告幾未再進場施工，茍有原告所
    稱之5,059,014 元之材料到場，在被告一再催促原告趕工之
    情況下，原告豈又不儘快施工之理；再者，系爭六項工程合
    約終止後，工地並未留有任何施工材料，其亦收受原告交付
    之任何施工材料，原告主張有購進價值5,059,014 元之材料
    ，並交付其點收，應由原告負證明之責等語，尚非無據，堪
    可採信。
  (三)復按民法第490 條第1 項規定：稱承攬者，謂當事人約定，
    一方為他方完成一定之工作，他方俟工作完成，給付報酬之
    契約。又承攬之工作係分部交付，而報酬係就各部分定之者
    ，定作人應於每部分交付時，給付該部分之報酬，同法第50
    5 條第2 項亦定有明文。另按給付無確定期限者，債務人於
    債權人得請求給付時，經其催告而未為給付，自受催告時起
    ，負遲延責任。末按遲延之債務，以支付金錢為標的者，債
    權人得請求依法定利率計算之遲延利息，同法第229 條第2
    項、第233 條第1 項前段亦有明定。本件被告承攬之工作為
    農地重劃相關工程，有關工程款支付方式，兩造約定自開工
    之日起，每月由被告將原告已完成工程之部份估驗計價按九
    成五發款‧‧‧；合約有效期，倘被告因故停止工程時，被
    告得予以取消本合約，原告亦應立即停工，負責遣散工人，
    原告已做工程部分，到場存料，應由被告核實給付，有上揭
    合約書（見第4 條、第21條）可憑。而系爭六項工程合約業
    為被告於83年12月8 日所片面終止，經估驗結算被告應付之
    款項總計為14,896,003元，被告前已支付12,131,160元，尚
    有2,764,843 元未付，業已詳述如前，又原告並於93年8 月
    11日以（93）惠字第930811號函催請被告給付上開金額，亦
    有其提出之上揭函文影本1 份在卷可稽。從而，原告依上開
    規定及兩造合約意旨，請求被告給付其工程款2,764,843 元
    ，及自93年8 月11日起至清償日止，均按年利率百分之五計
    算之利息，即屬有據，應予准許。至逾此部分之其餘請求，
    則為無理由，均應予駁回。
  (四)兩造各自陳明願供擔保，聲請宣告假執行及免為假執行，就
    原告勝訴部分，均核無不合，爰各酌定相當擔保金額俱准許
    之。至原告敗訴部分，其所為假執行之聲請，已失依附，應
    併駁回。此外，本件判決之基礎已臻明確，兩造其餘之攻擊
    防禦方法及聲請調查之證據，均經斟酌，核與判決之結果不
    生影響，爰不一一論述，附此敘明。
六、結論：原告之訴為一部有理由，一部無理由，依民事訴訟法
    第79條、第390 條第2 項、第392 條第2 項，判決如主文。
中　　華　　民　　國　　94　　年　　8 　　月　　23　　日
                  民事第一庭    法  官  蔣得忠
以上正本係照原本作成。
如對本判決上訴，須於判決送達後廿日內向本院提出上訴狀。
中　　華　　民　　國　　94　　年　　8 　　月　　23　　日
                                書記官　周玄鎮
